【裁判字號】    99,台上,2279
【裁判日期】    990415
【裁判案由】    妨害自由等罪
【裁判全文】
最高法院刑事判決            九十九年度台上字第二二七九號
上  訴  人  台灣高等法院檢察署檢察官
上  訴  人
即  被  告  丙○○
上  訴  人
即  被  告  乙○○
被      告  甲○○原名許桂芳.
上列上訴人等因被告等妨害自由等罪案件，不服台灣高等法院中
華民國九十八年八月二十八日第二審更審判決（九十七年度上更
(一)字第三二五號，起訴案號：台灣士林地方法院檢察署九十四年
度偵字第一０一一０、一０一九六、一０一九七、一０三三二、
一０四０一、一０四０二、一０四０三號），提起上訴，本院判
決如下：
    主  文
原判決撤銷，發回台灣高等法院。
    理  由
本件原判決撤銷第一審關於上訴人即被告乙○○部分及上訴人即
被告丙○○、被告甲○○剝奪他人行動自由部分之科刑判決，改
判仍論處乙○○、丙○○共同以非法之方法剝奪人之行動自由罪
刑，並就甲○○涉犯剝奪他人行動自由、恐嚇取財未遂罪嫌部分
，經審理結果，認犯罪不能證明，改判均諭知無罪，固非無見。
惟查：（一）被告以外之人於檢察事務官、司法警察官或司法警
察調查中所為之陳述，與審判中不符時，其先前之陳述具有較可
信之特別情況，且為證明犯罪事實存否所必要者，得為證據。刑
事訴訟法第一百五十九條之二定有明文。是被告以外之人於審判
外先前之陳述，必須具備較可信之特別情況及為證明犯罪事實之
存否所必要等條件，始例外得採為斷罪之資料。故事實審法院採
納被告以外之人先前於審判外之陳述，既係對於所調查審判中及
審判外陳述時之外部附隨環境或條件等事項，本於自由證明原則
所研判取捨之結果，自應於判決理由內具體扼要敘述基於如何比
較及取捨，而認其先前不一致之陳述，具有較可信之特別情況，
及如何無從以其他證據代替，而確為證明犯罪存否所必要等旨。
倘未為必要之說明，僅泛稱斟酌其警詢供述於作成時之環境、外
部狀況云云，即認於警詢之陳述有證據能力，當與立法排除傳聞
證據之意旨相違，並有理由欠備之違誤。原判決採納證人丁○○
於警詢時之陳述，為乙○○、丙○○不利認定之依據，雖於理由
內敘明丁○○於警詢與審判證述不符部分，認警詢陳述作成時之
環境、外部狀況，認有可信之特別情況，且為證明本件犯罪事實
存否所必要（見原判決理由壹）。然原判決就丁○○前後不一致
之陳述，未為具體扼要說明其如何判斷前者具有較可信之特別情
況，逕以上開理由，認其陳述有證據能力，自有理由不備之違法
。（二）未經合法調查之證據，不得作為判斷之依據，刑事訴訟
法第一百五十五條第二項定有明文。又依同法第一百六十五條第
一項之規定，卷宗內之筆錄及其他文書可為證據者，應向被告宣
讀或告以要旨；此為事實審法院於審判期日就文書證據所應踐行
之調查方法及程序，旨在使被告瞭解該等文書記載之內容及意涵
，而為充分之辯論，以使法院形成正確之心證。原判決援引共同
被告王朝立之證述（見原判決第五頁第二行、第七頁倒數第二行
），資為認定乙○○、丙○○犯罪之主要論據之一，然依原審九
十八年八月十二日上午之審判筆錄記載（見原審卷(二)第六十三頁
背面至六十七頁背面），該證據資料並未於審判期日經合法調查
，原判決採為論罪之依據，不但與直接審理法則有違，且有應於
審判期日調查之證據而未予調查之違法。（三）審理事實之法院
，對於被告有利及不利之證據，應一併加以注意，並綜合全部證
據資料，本於經驗及論理法則定其取捨而為判斷，倘為無罪之判
決，亦應詳述其全部證據取捨判斷之理由，否則即有應於審判期
日調查之證據未予調查及判決理由不備之違法。原判決認對潘祐
輔妨害自由部分不能證明乙○○、丙○○、甲○○犯罪部分，依
其理由之說明，無非以甲○○於潘祐輔進入「侯美國茶坊」之時
起始終未在現場，無從認定與乙○○等人有妨害自由之犯意聯絡
及行為分擔，潘祐輔於原審自承談判過程中，王朝立曾將立委王
世堅電話轉交其接聽，伊並主動提議友人吳阿塗到場，證人警員
黃唐尉證稱到現場處理時，潘祐輔多次表示未遭限制自由，楊麗
春為潘祐輔女友，其證詞無從為乙○○等人不利認定（見原判決
第十二頁理由肆、三部分）。惟依卷內證據資料，證人潘祐輔於
第一審審理時結證稱：當天到了長春路、林森北路口時，就看見
有包括丙○○在內之七、八名男子一起圍上來，並朝著沈金福問
：你是不是潘經理（即潘祐輔），並叫沈金福拿身分證出來，蕭
國華就向對方表示伊才是潘經理，伊見狀覺得不妙，就拉著楊麗
春要往回走，結果對方就追過來，兩個人上來一邊一個「架」著
伊，其他人就跟著後面來，要伊進入「侯美國茶坊」，伊見對方
人多，也無法拒絕，就跟著進入，進入後，對方某個人就喝令伊
坐在某個位置上，要伊不要輕舉妄動，王朝立即表示他就是牛埔
幫黑狗，受甲○○委託處理發生性關係賠償的事情，談論期間，
對方還要伊不准接手機及上廁所，且要將手機關機，是後來楊麗
春趁機離開報警，警察來伊才得以脫身等語（見第一審卷(三)第二
五至三二頁）；當日陪同潘祐輔前往之證人楊麗春於警詢、檢察
官偵訊時亦證稱：到長春路時，突然有七、八個不名男子，惡行
惡狀攔阻沈先生，詢問是不是潘經理，要求沈先生出示身分證表
明不是，另三名年輕男子隨即押住潘祐輔，潘祐輔想逃，但遭他
們強押，對方有三人用手去摟住告訴人潘祐輔的肩膀，把潘祐輔
帶到茶坊，一進入王朝立命將潘祐輔帶到角落去坐好，不可以打
電話，後來伊趁機逃跑報警等語（見偵查A1卷第四八至五四頁警
詢筆錄、偵查A4卷(一)第一四八至一五０頁訊問筆錄）；另證人即
當日答應替甲○○約潘佑輔出面之蕭國華於原審亦證稱：當天走
到長春路口對方係一個人上來問，但旁邊有很多人，且進入「侯
美國茶坊」後，王朝立就要伊等關手機，不願伊等對外聯絡，且
伊覺得當天如果談不攏，潘祐輔有可能被打等語（見第一審卷(三)
第八至十頁）；且丙○○於檢察官偵訊時亦承稱：是與伊同往長
春路口之二名成年男子用手去摟住潘祐輔的肩膀等語（見偵查A4
卷(二)第一九四頁），另依證人蕭國華於第一審證稱：案發當日，
伊與潘祐輔相約於晶華酒店談土地貸款事宜之時，甲○○不斷打
電話跟伊確認伊與潘祐輔所在位置，甲○○並未告知其自己所在
，或準備約在何處見面，當日伊與潘祐輔所在位置，除了告知甲
○○以外，並未告知其他人等語（見第一審卷(三)第六、七、十九
、二十頁），而甲○○亦自承與潘祐輔間之糾紛，案發前潘祐輔
始終避不見面等情，以上供述如果均可採取，潘祐輔能否認係自
願前往，並非無疑。如依甲○○所陳僅要蕭國華約請潘祐輔前來
，雙方只需約好時間、地點，使蕭國華將潘祐輔帶往即可，何須
不斷確認潘祐輔所在位置？顯然其目的係為利於乙○○等人掌控
潘祐輔行蹤，而甲○○既係知悉乙○○等人之行動，能否謂甲○
○與其等無犯意聯絡及行為分擔？亦值研酌。此等不利乙○○、
丙○○、甲○○之證據，原審未予審酌，亦未說明摒棄不採之理
由，自有判決理由不備之違失。（四）原判決理由雖以「衡諸被
害人潘祐輔於原審審理中行交互詰問之初，雖稱與吳阿塗未曾謀
面，但嗣亦自承吳阿塗係其為脫困而主動提議王朝立聯絡到場等
語，苟被告乙○○、丙○○與王朝立等人有如被害人潘祐輔之指
訴，為限制被害人潘祐輔行動自由而禁止其與外界聯絡之行為，
何以又允其與他人電話交談及順其提議聯絡吳阿塗到場，顯與常
情不符。」（見原判決第十五頁第十一至十七行），惟上開潘祐
輔所稱之「脫困」，其意何指？是否意謂其因已遭限制行動自由
，而思圖聯絡吳阿塗到場幫其解圍？且潘祐輔與吳阿塗於案發前
是否彼此認識？交情為何？原審均未詳予調查釐清，說明其理由
，亦有調查未盡及理由不備之違法。（五）原判決理由又謂「上
開公訴意旨（二）部分…自難認定被告甲○○…主觀上有何不法
所有之意圖，是本件尚不能證明被告甲○○另犯刑法第三百四十
六條第三項、第一項之恐嚇取財未遂罪。」（見原判決理由肆、
四部分）。惟此部分公訴事實，係潘祐輔於「侯美國茶坊」遭同
案被告王朝立等人限制行動自由獲釋後，甲○○於九十四年四月
十九日打電話通知楊麗春轉告潘祐輔，要潘祐輔拿錢出來，否則
要潘祐輔斷手斷腳（見原判決第十三頁第三至五行）。倘屬無訛
，則甲○○是否另涉及刑法第三百零五條之恐嚇危害安全罪？尚
非無研求之餘地。原審對此未詳細審究，自屬調查未盡。以上，
或係上訴意旨所指摘，或為本院得依職權調查之事項，應認原判
決仍有撤銷發回更審之原因。又原判決說明不另為無罪諭知部分
，及甲○○所涉恐嚇取財未遂判決無罪部分，因檢察官認與上開
發回部分，有連續犯、牽連犯之裁判上一罪關係，基於審判不可
分原則，應併予發回。
據上論結，應依刑事訴訟法第三百九十七條、第四百零一條，判
決如主文。
中    華    民    國  九十九  年    四    月   十五   日
                      最高法院刑事第十一庭
                          審判長法官  石  木  欽
                                法官  洪  佳  濱
                                法官  韓  金  秀
                                法官  段  景  榕
                                法官  周  煙  平
本件正本證明與原本無異
                                      書  記  官
中    華    民    國  九十九  年    四    月  二十二  日
                                                       s

司法院資訊處製作；財團法人民間司法改革基金會備份。
